臺灣高等法院刑事判決　　　　　　　　 100年度上易字第77號
上　訴　人　臺灣臺北地方法院檢察署檢察官
被　　　告　阿尾博政
選任辯護人　李紀穎律師
　　　　　　徐宏昇律師
上列上訴人因被告詐欺案件，不服臺灣臺北地方法院98年度易字
第3136號，中華民國99年11月30日第一審判決（起訴案號：臺灣
臺北地方法院檢察署97年度偵續二字第23號），本院判決如下：
    主  文
上訴駁回。
    理  由
一、公訴意旨略以：被告阿尾博政係在日本立案之非營利組織日
    台經濟人協會（在臺灣並未為社團法人之登記，下稱日台經
    濟人協會）之理事長，其弟即阿尾正典（經原審法院發佈通
    緝中）係日台經濟人協會會之副理事長，被告經日台經濟人
    協會事業部部長潘建良介紹，得知告訴人照恩股份有限公司
    （下稱照恩公司）代表人洪智強急需購買PHS 手機後，遂與
    阿尾正典共同意圖為自己不法所有，基於詐欺取財之概括犯
    意聯絡，於民國91年初，由被告委由不知情之潘建良出示日
    本眾議院議員「小林興起」之名片及信函予洪智強，並向洪
    智強佯稱：日台經濟人協會在日本政商關係良好，有廠商可
    年生產20萬支手機云云，並如期交付照恩公司於91年初向日
    台經濟人協會所採購之600支AT-33型PHS手機後，致洪智強
    陷於錯誤，誤認日台經濟人協會確有提供PHS手機予照恩公
    司至大陸地區銷售之能力，乃於91年6月5日傳真AT-33PHS
    全新手機訂購確認函予擔任日台經濟人協會理事長之被告，
    表示：得知該協會另有兩批AT-33（全新手機貨源）總數
    8,200支，請日台經濟人協會再次確認後，通知照恩公司以
    利進行採購等語，後經被告回傳上開確認函佯稱：上開商品
    現有庫存，請儘快下單採購云云，致洪智強陷於錯誤，乃於
    附表一所列之時間，陸續匯款日幣（下同）1,600萬元至日
    台協會所指定之帳戶內，欲購買PHS（AT-33型）手機8,300
    支，期間於91年7月17日，洪智強曾發函予日台經濟人協會
    確認以分批開立信用狀之方式付款，並經阿尾博政於91年7
    月18日回函表示同意，詎日台經濟人協會事後無法接受洪智
    強之要求分批出貨及分批付款，洪智強遂向潘建良表示要求
    退還上開已匯之款項，惟日台經濟人協會竟表示無法退款，
    僅由潘建良交付北海道之土地權狀及繪圖說明表示其市價值
    2,000萬元予洪智強，作為償還照恩公司上開已付金額1,600
    萬元擔保之用，致洪智強不疑有詐。復因照恩公司急需依約
    交貨予大陸地區之買家，洪智強又於附表二所列之時間，陸
    續匯款3572萬1000元至日台經濟人協會指定之帳戶，欲購買
    PHS（AP-33型）手機6,804支後，洪智強即在不知情之日台
    經濟人協會顧問邱雅彥陪同下，於91年12月間，至日本找阿
    尾正典驗收所購買之手機，並約定每完成交易1支PHS手機，
    日台經濟人協會需另付300元予照恩公司，作為償還照恩公
    司上開已付金額1,600萬之用。惟洪智強至日本後，因無法
    驗到貨品，阿尾正典乃交付面額1,071萬6,300元、付款日為
    平成15年2月10日、發票人為「裝榮株式會社、受款人為「
    清水弘一」之「約束手形」（遠期支票，下稱本件「約束手
    形」）予洪智強，作為返還照恩公司購買上開手機所支付之
    百分之三十定金之用，致洪智強信以為真；而尾款部分，則
    由洪智強扣除一些購買手機之支出後，於91年12月26日，在
    阿尾正典及邱雅彥之陪同下，至銀行匯回台灣。後因照恩公
    司仍需依約交付PHS手機予大陸買家，洪智強又於附表三所
    列之時間，匯款262萬5,000元至日台經濟人協會所指定之帳
    戶，欲購買PHS（J-700型）手機500支，然匯款後仍未取得
    手機，且阿尾正典所交付之上開約束手形亦未兌現，即於92
    年5月2日，與被告簽立切結書，約定日台經濟人協會應於93
    年5月31日交付PHS手機，以償還照恩公司已支付之貨款。然
    日台經濟人協會於簽立上開切結書後，並未依約履行，且經
    照恩公司多次催討均無回應，洪智強始知受騙，共計損失2,
    934萬1,300元。因認被告阿尾博政所為，涉犯刑法第339條
    第1項之詐欺取財罪嫌。
二、按犯罪事實應依證據認定之，無證據不得認定犯罪事實；不
    能證明被告犯罪者，應諭知無罪之判決；刑事訴訟法第154
    條第2項、第301條第1項分別定有明文。是事實之認定，應
    憑證據，如未能發現相當證據，或證據不足以證明，自不能
    以推測或擬制之方法，為裁判基礎；此所謂證據，係指足以
    證明被告確有犯罪行為之積極證據而言，該項證據須適於為
    被告犯罪之證明者，始得採為斷罪之資料。苟積極證據不足
    為不利於被告事實之認定時，即應為有利於被告之認定，更
    不必有何有利之證據，有最高法院30年度上字第816號、40
    年度臺上字第86號及69年度臺上字第4913號判例意旨足資參
    照。再者，告訴人之告訴，係以使被告受刑事追訴為目的，
    其指訴是否與事實相符，仍應調查其他證據，以資審認，必
    被害人所述被害情形，無瑕疵可擊，且就其他方面調查，又
    與事實相符，始足據為有罪判決之基礎，亦有最高法院81年
    度臺上字第3539號判決要旨可憑。此外，刑法第339條第1項
    詐欺罪之成立，以行為人意圖為自己或第三人不法所有，以
    詐術使人將本人或第三人之物交付為要件。所謂以詐術使人
    交付財物，必須行為人所施用者確為詐術，而被詐欺者亦因
    其詐術而陷於錯誤，若行為人無不法所有之意圖，所用方法
    ，亦不能認為詐術，即不構成該罪，此觀最高法院81年度臺
    非字第235號判決意旨自明。
三、本件檢察官認被告涉犯詐欺罪嫌，係以被告之供述、照恩公
    司代表人洪智強之指訴、證人潘建良、邱雅彥之證述、照恩
    公司91年6月5日AT-33PHS全新手機訂購確認函（此函包含91
    年6月6日被告之回函）、照恩公司91年7月17日函及日台經
    濟人協會91年7月18日覆函、日台經濟人協會91年10月22日
    覆函、日台經濟人協會91年11月5日函、照恩公司與日台經
    濟人協會於91年12月15日簽具之「覺書」（即備忘錄）、本
    件「約束手形」、照恩公司與日台經濟人協會於91年12月26
    日簽具之「覺書」、92年1月24日函、日台經濟人協會92年1
    月28日函、日台經濟人協會92年3月28日函、照恩公司與日
    台經濟人協會於92年5月2日簽訂之切結書、彰化銀行91年6
    月22日、91年8月23日、91年11月21日、91年11月25日、92
    年1月26日賣匯水單、臺灣中小企業銀行91年7月18日、91年
    8月22日賣匯水單、交通銀行香港分行91年11月19日客戶通
    知書、泛亞銀行國外部91年12月2日賣匯水單（均影本）等
    件，為其主要論據。
四、訊據被告阿尾博政固然坦承伊為日台經濟人協會之理事長，
    及照恩公司曾向日台經濟人協會訂購本件PHS手機8300支等
    情，惟堅詞否認有何詐欺取財之犯行，辯稱：本件AT-33型
    PHS手機8300支部分，是因為照恩公司無法支付全部貨款，
    後來取消交易，還造成日台經濟人協會損失，伊未對照恩公
    司負責人洪智強施用詐術。至其後AP-33型PHS手機6804支及
    J700型PHS手機500支之交易部分，伊並未參與，此屬照恩公
    司與阿尾正典之民事糾葛，至於本件約束手形並未據照恩公
    司提出正本，且該約束手形若為阿尾正典交付，亦與被告無
    關，無法證明被告有共同不法所有之詐欺取財犯意及行為參
    與。至於照恩公司匯款之部分亦無法證明是照恩公司購買手
    機之價金等語。
五、經查：
（一）犯罪事實之認定，係據以確定具體的刑罰權之基礎，自須
      經嚴格之證明，故其所憑之證據不僅應具有證據能力，且
      須經合法之調查程序，否則即不得作為有罪認定之依據。
      惟若法院審理之結果，認為不能證明被告犯罪，而為無罪
      之諭知時，因無刑事訴訟法第154條第2項所謂「應依證據
      認定」之犯罪事實之存在。因此，同法第308條前段規定
      ，無罪之判決書只須記載主文及理由。而其理由之論敘，
      僅須與卷存證據資料相符，且與經驗法則、論理法則無違
      即可，所使用之證據當不以具有證據能力者為限，即使不
      具證據能力之傳聞證據，亦非不得資為彈劾證據使用，此
      有最高法院100年度台上字第2980號判決意旨可參。據此
      ，本件判決所引之各項證據，均不受傳聞法則之拘束，得
      作為本院認定被告無罪之判斷依據，合先敘明。
（二）關於本件日台經濟人協會與照恩公司進行PHS手機交易之
      原委，據證人即照恩公司代表人洪智強於原審證稱：「在
      91年初，我與被告及潘建良先生見面，之後就得知他們可
      以提供PHS手機，他們先提供型號給我，就是AT-33型，第
      1次交易購買了600支，交易很順暢。關於AT-33型PHS手機
      8,300支交易的部分，被告提供文件給我看，說他們還有
      8,200台同機型的手機，我說我要採購，我就相信他們還
      有那麼多貨，因為第1次交貨很順暢，我就分批匯了錢過
      去給被告指定的帳戶，共支付了3,000台的貨款總金額為
      1,600萬元，分成4次給付，分別匯入住友銀行的新宿分行
      、以及住友銀行日本西新井分行的帳戶（此部分匯款情形
      詳見附表一），帳號是被告提供給我的。後來我要求分2
      批出貨，但是被告通知我只能1批出，無法分成2批出貨，
      我說我沒有那麼多錢可以1次付，就說如果無法這樣交易
      ，把錢退給我，如果他們有損失把明細給我看是否合理，
      被告就說錢已經支付給工廠無法退錢。後來被告有提議要
      以北海道的土地供作擔保，以抵押這1,600萬元價金，我
      也同意，也有約定繼續交易PHS手機，如果日後有售出1台
      手機抵償300元，北海道土地權狀，我請邱雅彥去幫我查
      詢得知是毫無價值，與潘建良先生轉述被告說價值1,575
      萬元的價值差距很大。關於AP-33型PHS手機6804支交易的
      部分，是後來被告提供一款新型的手機AP-33型，我繼續
      向他訂購，我想說交易的話就可以還我款項，我可以履行
      對大陸的合約，當時被告在臺北日台經濟人協會辦公室通
      知我有6,804台的手機，大部分是與潘建良先生談的，被
      告就轉述一下日本那邊的狀況，告訴我阿尾正典準備了哪
      些貨，向我說大家合作沒有問題，後來付款方式也是匯到
      日台經濟人協會指定的帳戶，我分成5次匯款，從91年11
      月19日開始匯款匯到91年12月13日（此部分匯款情形詳見
      附表二），我有去日本找阿尾正典驗收，是與邱雅彥一同
      前去的，但沒有驗收到，該次交易沒有收到6,804台手機
      ，我只有看到擺在角落的手機，但是不是我購買的AP-33
      型手機。後來阿尾正典不斷拖延時間到12月的時候，他就
      開了本件『約束手形』說這個錢退給我，說這個貨沒有了
      ，後來我把餘款1,700萬元匯回臺灣，他說他把約束手形
      的款項先付給要採購的那家公司當作訂金，對方開立『約
      束手形』把訂金退還給阿尾正典，但1,700萬元是我當初
      匯那麼多錢的一部分，所以我要求他們先退還給我。關於
      J700型PHS手機500台交易的部分，是被告又通知說還有J7
      00型手機500台，我說可否以本件『約束手形』的款項來
      購買，他說因為本件『約束手形』還沒有到期，要我先付
      款購買這個貨，我就答應把款項匯過去，我就在92年1月
      26日匯款262萬5000元（此部分匯款情形詳見附表三），
      到了92年3月28日我都沒有收到要購買的手機。被告沒有
      協商如何交付J700型手機，就一直拖。後來我與日台經濟
      人協會之間全部PHS手機的案子，我的公司無法作業，我
      要求要把與所有貨款等值的貨品發給我，不然就把全部我
      之前匯的款項退給我。我在臺灣的時候，拿給我阿尾正典
      的信件，透過潘建良的翻譯告知說什麼時候可以拿到500
      萬元，告訴我很多還款的時間表，但是沒有一次有兌現。
      我有問他們，他們沒有說為什麼款項沒有辦法返還，但是
      他們就是一直拖延。在我與日台經濟人協會交易的過程中
      ，不論是被告或是阿尾正典並無出示給我看過，他們有與
      任何日本的經銷商或是生產商訂購PHS手機的訂單或是契
      約」等語（見原審卷第114至122頁）。
（三）而參諸卷附之洪智強提出之照恩公司於91年6月5日所發AT
      -33PHS全新手機訂購確認函（此函包含91年6月6日被告之
      回覆）、照恩公司於91年7月17日所發函文及日台經濟人
      協會於91年7月18日覆函、照恩公司91年10月22日覆函、
      日台經濟人協會於91年11月5日覆函、照恩公司與日台經
      濟人協會於91年12月15日簽訂之「覺書」、本件「約束手
      形」、照恩公司與日台經濟人協會於91年12月26日簽訂之
      「覺書」、92年1月24日函、日台經濟人協會92年1月28日
      函、日台經濟人協會92年3月28日函、照恩公司與日台經
      濟人協會於92年5月2日簽訂之切結書（均影本）等文件，
      其中照恩公司91年6月5日AT-33P HS全新手機訂購確認函
      之內容意旨為照恩公司確認600支PHSAT-33手機完成交易
      ，請求日台經濟協會再次確認另2批總數8, 200支AT-33手
      機之採購事宜；該函左下方並附有被告手寫內容為「91年
      6月6日，商品之庫存現有，尚請儘快下採購單」等文字回
      覆（見臺灣臺北地方法院檢察署94年度他字第928號偵查
      卷第10頁），而照恩公司繼於91年7月17日發函予日台經
      濟人協會，告知日台經濟協會有關AT-3 3型PHS手機訂購
      乙案，照恩公司將於7月17日至18日匯款1,200台及1台燒
      錄機之款項、於貨到香港後之8月上旬開立信用狀，並提
      貨3,600台、8月下旬再開立信用狀，提貨3,500台等情（
      見臺灣臺北地方法院檢察署96年度偵續一字第22號偵查卷
      第153頁），日台經濟人協會於91年7月18日覆函予照恩公
      司，則告知日台經濟人協會於91年7月18日收到1,200支手
      機之匯款通知，希望照恩公司對其餘7,1 00支手機之貨款
      ，以信用狀方式支付，總數8, 300支手機約定在日台經紀
      人協會交貨（見同上他字第92 8號偵查卷第11頁）、照恩
      公司於91年10月22日函覆日台經紀人協會確認函，則係確
      認照恩公司向日台經濟人協會採購TOSHIBA AT-33之PHS手
      機共計5,200支、單價為日幣5,250元、日台經濟人協會須
      在91年10月底前完成交貨、表列照恩公司已預付總計日幣
      1千6百萬元貨款之明細、約定日台經濟人協會若屆期未完
      成交貨，將取消交易，並於一週內返還照恩公司全數貨款
      並附加利息（見臺灣臺北地方法院檢察署95年度偵續字第
      160號偵查卷第10頁、同上他字第928號偵查卷第12頁）。
      日台經濟人協會於91年11月5日覆函照恩公司，告知其與
      照恩公司商談中之6,804支AP-33手機，預定於91年11月出
      貨、若該商談不順利，將可能中止雙方一切有關手機交易
      會談之可能、日台經濟人協會欲回復先前與照恩公司間，
      因8,300支手機買賣契約未履約而喪失之信用（見同上他
      字第928號偵查卷第13頁），日台經紀人協會繼於92年1月
      28日覆函照恩公司，關於其等所交易總數2,161支PHS手機
      已送至東京，惟可能因故遲緩數日等情（見同上偵續字第
      160號偵查卷第23頁），暨本件有關附表一至三所示洪智
      強匯款情形證明之彰化銀行91年6月22日、91年8月23日、
      91年11月21日、91年11月25日、92年1月26日賣匯水單、
      臺灣中小企業銀行91年7月18日、91年8月22日賣匯水單、
      交通銀行香港分行91年11月19日客戶通知書、泛亞銀行國
      外部91年12月2日賣匯水單（均影本）等件（見同上偵續
      字第160號偵查卷第36至58頁），足認照恩公司於91年初
      向被告擔任理事長之日台經濟人協會採購AT-33型PHS手機
      600支，並完成交易後（下稱本件手機第1次交易），再向
      日台經濟人協會陸續採購AT-33型PHS手機8,300支（下稱
      本件手機第2次交易）、AP-33型PHS手機6,804支（下稱本
      件手機第3次交易）及J700型PHS手機500支（下稱本件手
      機第4次交易），照恩公司並就本件手機第2至4次交易，
      分別預先支付附表一至三所示價金，而照恩公司事後未能
      獲得所訂購之PHS手機等事實，堪以認定。
（四）綜觀前引洪智強之指證內容及被告之答辯，本件爭點應為
      照恩公司與被告擔任理事長之日台經濟人協會協議本件手
      機第2至4次手機交易當時，被告是否出於為自己不法所有
      之意圖，有無基於詐欺取財之犯意而對照恩公司代表人洪
      智強施用詐術？洪智強為執行照恩公司業務，其後陸續匯
      出附表一至三所示款項，是否因被告施用詐術，陷於錯誤
      而為之？爰就本院之認定，分敘如下：
１、洪智強於偵查時證稱：「因為我在大陸經營通訊，需要PHS
    手機，但是沒有管道，我就向葉展男表示有這個關係幫我介
    紹，後來葉展男介紹潘建良與我認識，潘建良說他在日台經
    濟人協會工作，就介紹被告與我認識，到了日本透過被告及
    邱雅彥才認識阿尾正典。被告先提供樣品型號給我，我確定
    型號後，向被告確定價格，再詢問他有多少貨，等到對方通
    知，我就支付款項，後來完成一次交易手機600台，金額為
    340萬元」等語（見臺灣臺北地方法院檢察署97年度偵續字
    二字第23號偵查卷第103至104頁）。證人即日台經濟人協會
    事業部部長潘建良於偵查中證稱：「我是透過一位葉耀男介
    紹認識洪智強，當時告訴人在中國賣PHS手機，告訴人說要
    取得比較穩定且大舉的貨源，因為他知道日台經濟人協會在
    日本有良好的政商關係，所以希望該組織幫他介紹」等語（
    見臺灣臺北地方法院檢察署94年度他字第7454號偵查卷第65
    至66頁）。據此，足認照恩公司於本件手機第1次交易當時
    ，係由洪智強主動向被告及日台經濟人協會表示購買手機之
    意願，日台經濟人協會並有提供PHS手機600支予照恩公司至
    大陸地區銷售，於本件手機第1次交易，被告及日台經濟人
    協會有確實履約無誤。
２、揆諸本件卷附日本眾議院議員「小林興起」信函書立之時間
    為「平成15年」7月25日，即92年7月25日，此有該信函在卷
    可參（見同上他字第928號偵查卷第5至7頁），前述信函並
    非被告與照恩公司於本件手機第1次交易契約締結之初，即
    由被告或日台經濟人協會之員工為取信於照恩公司而提出，
    甚至停在告訴人如附表一、二、三所示賄款日之前，足見檢
    察官指稱被告出示上述日本眾議院議員小林興起之名片及信
    函予洪智強，並向其佯稱：日台協會在日本政商關係良好，
    有廠商可年生產20萬支手機云云，使照恩公司陷於錯誤進而
    為本件手機第1次交易，已有誤會。
３、又觀前引洪智強於原審所述關於本件手機第2次交易過程之
    證詞內容，其明確證稱「AT-33型PHS手機手機8,300支交易
    的部分，被告提供文件給我看，說他們還有8,200台同機型
    的手機，我說我要採購，我就相信他們還有那麼多貨，因為
    第1次交貨很順暢，我就分批匯了錢過去給被告指定的帳戶
    ，共支付了3,000台的貨款總金額為1,600萬元，分成4次給
    付，分別匯入住友銀行的新宿分行、以及住友銀行日本西新
    井分行的帳戶，帳號是被告提供給我的。後來我要求分2批
    出貨，但是被告通知我只能1批出，無法分成2批出貨，我說
    我沒有那麼多錢可以1次付，就說如果無法這樣交易，把錢
    退給我，如果他們有損失把明細給我看是否合理，被告就說
    錢已經支付給工廠無法退錢。後來被告有提議要以北海道的
    土地供作擔保，以抵押這1,600萬元價金，我也同意，也有
    約定繼續交易PHS手機，如果日後有售出1台手機抵償300元
    等情，再對照洪智強所提出之照恩公司91年6月5日AT-33PHS
    全新手機訂購確認函關於「照恩公司確認600支PHSAT-33手
    機完成交易，請求日台經濟協會再次確認另2批總數8,200支
    AT-33手機之採購事宜」以及該函左下方附有被告手寫內容
    為「91年6月6日，商品之庫存現有，尚請儘快下採購單」等
    文字之回覆內容，以及日台經濟人協會於91年11月5日覆函
    予照恩公司關於「日台經濟人協會告知與照恩公司商談中之
    6,804支AP-33手機，預定於91年11月出貨、若該商談不順利
    ，將可能中止雙方一切有關手機交易會談之可能、日台經濟
    人協會欲回復先前與照恩公司間，因8,300支手機買賣契約
    未履約而喪失之信用」之覆函意旨，暨日台經濟人協會與照
    恩公司於91年12月26日所簽立「覺書」中關於「商議擔保物
    件以及每完成交易1隻PHS手機，日台經濟人之會需另付300
    元予照恩公司，作為償還照恩公司前付金額日幣575萬元之
    用、照恩公司支付全部款項後，日台經濟人協會無法順利履
    行契約，阿尾正典將百分之七十之款項扣除部分支出後以匯
    款之方式退還1714萬2264萬元予照恩公司，百分之三十之剩
    餘貨款協議於92年1月10日前返還」之雙方協議內容（見同
    上偵續字第160號偵查卷第18頁），與日台經濟人協會方面
    所提供予照恩公司之北海道土地建況說明書、照恩公司93年
    7月6日北海道土地調查結果與日台經濟人協會所出具之手寫
    記載北海道不動產市值達2,000萬日幣紙簽等文件影本（見9
    4年度他字第928號偵查卷第17、18頁）。關於本件手機第2
    次交易，應係由照恩公司之代表人洪智強於91年6月5日向被
    告表示訂購AT-33型PHS手機之意願，翌日被告始向洪智強表
    示商品尚有庫存等語，洪智強經確認後而訂購之，於支付1,
    600萬元之訂金後，洪智強就付款及出貨之方式要求分批出
    貨及分批付款，惟被告及日台經濟人協會方面，並未同意，
    雙方因付款及出貨方式產生歧異，遂終止該次交易，惟日台
    經濟人協會表示其因交易終止亦有所損失，洪智強乃與阿尾
    正典遂就已支付訂金1,600萬元之處理進行磋商，雙方乃於
    91年12月26日達成前述「覺書」所載處理方案之協議，照恩
    公司方面並因此得以取得北海道之土地作為清償之擔保。是
    以被告就本件手機第2次交易未能履行之原委，應係因照恩
    公司及日台經濟人協會就手機款項及貨物交付之方式有不同
    意見，雙方於交易細節尚未詳細討論之情況下，照恩公司即
    已支付1,600萬元之訂金，因照恩公司事後無法1次支付剩餘
    全部款項所致，尚難認被告有對照恩公司代表人洪智強施用
    詐術之行為。而對於照恩公司已支付之訂金1,600萬元之返
    還方式，雙方於事後亦達成具體之協議，復由日台經濟人協
    會方面負責提供北海道之土地作為清償之擔保，檢察官未詳
    查本件手機第2次交易之經過情形及該次交易未能完成之原
    因，逕憑洪智強片面指訴，即認被告係意圖為自己不法所有
    ，施用詐術致使照恩公司之代表人洪智強陷於錯誤而與被告
    進行本件手機第2次交易，因而詐得1,600萬元之款項，容嫌
    速斷。
４、又就本件手機第3次交易經過及事後處理情形，洪智強於原
    審證稱：「關於AP-33型PHS手機6804支交易部分，是後來被
    告提供一款新型的手機AP -33型，我繼續向他訂購，我想說
    交易的話就可以還我款項，我可以履行對大陸的合約，當時
    被告在臺北日台經濟人協會辦公室通知我有6,804台的手機
    ，大部分是與潘建良先生談的，被告就轉述一下日本那邊的
    狀況，告訴我阿尾正典準備了哪些貨，向我說大家合作沒有
    問題，後來付款方式也是匯到日台經濟人協會指定的帳戶，
    我分成5次匯款，從91年11月19日開始匯款匯到91年12月13
    日，我有去日本找阿尾正典驗收，是與邱雅彥一同前去的，
    但沒有驗收到，該次交易沒有收到6,804台手機……後來阿
    尾正典不斷拖延時間到12月的時候，他就開了本件『約束手
    形』說這個錢退給我，說這個貨沒有了，後來我把餘款1,70
    0萬元匯回臺灣」等情，證人即隨同洪智強至日本與阿尾正
    典洽商之日台經濟人協會顧問邱雅彥於偵查中證稱：「有2
    、3次我們去日本日台經濟人協會，也有和洪智強去見通路
    商，通路商是日台經濟人協會幫他找的。洪智強是請我擔任
    翻譯，我只知日台經濟人協會好像收了照恩公司的錢，但日
    本的通路商沒有出貨，所以洪智強和我說，並帶我去日本想
    要了解原因，我陪洪智強到日本，沒有驗到6804台手機，阿
    尾正典說回收不順暢，日本供應商沒有如期交貨，所以他無
    如期交給洪智強」等語（見同上他字第7454號偵查卷第68頁
    ）；其於原審證稱：「當時洪智強要購買的數量好像很龐大
    ，我們去日本驗貨有看到幾百台的手機，有很多供應商交貨
    ，洪智強有指定他需要的款式，但是驗貨時看到的手機，是
    否合乎雙方約定的品質、規格我不敢保證。後來交不出貨產
    生很多付款的問題，這中間雙方好像有妥協，我知道日台經
    濟人協會損失了不少錢，洪智強身為買家也是有損失，雙方
    當時好像有共識要如何彌補雙方的損失，好像有擬定以後的
    買賣要如何進行」等語（見原審卷第126頁背面），洪智強
    則於偵查中證稱：「我去見面的都是日本的通路商，我是到
    他們的公司看到有貨堆在公司裏」等語（見同上他字第928
    號偵查卷第77頁）。徵諸前引洪智強、邱雅彥之證詞，以及
    洪智強提出之照恩公司與日台經濟人協會於91年11月5日覆
    函予照恩公司關於「日台經濟人協會告知與照恩公司商談中
    之6,804支AP-33手機，預定於91年11月出貨、若該商談不順
    利，將可能中止雙方一切有關手機交易會談之可能、日台經
    濟人協會欲回復先前與照恩公司間，因8,300支手機買賣契
    約未履約而喪失之信用」之函文意旨暨前述日台經濟人協會
    與照恩公司於91年12月26日所簽立「覺書」中關於「商議擔
    保物件以及每完成交易1支PHS手機，日台經濟人之會需另付
    300元予照恩公司，作為償還照恩公司前付金額日幣575萬元
    之用、照恩公司支付全部款項後，日台經濟人協會無法順利
    履行契約，阿尾正典將百分之七十之款項扣除部分支出後以
    匯款之方式退還1714萬2264萬元予照恩公司，百分之三十之
    剩餘貨款協議於92年1月10日前返還」之雙方協議內容。本
    件手機第3次交易部分，於照恩公司支付貨款後，日台經濟
    人協會方面雖無法順利履行契約，然阿尾正典確將百分之七
    十之款項扣除部分支出後以匯款之方式退還1,714萬2,264萬
    元予洪智強，至百分之三十之款項，則由洪智強與阿尾正典
    於91年12月26日協議於92年1月10日前返還剩餘貨款，若屆
    期仍未返還，阿尾正典再交付本件「約束手形」以為清償，
    被告擔任理事長之日台經濟人協會雖無法履行該次契約，惟
    仍有退回大部分款項，顯見就該次交易之未能履行，日台經
    濟人協會方面亦由阿尾正典積極處理相關還款事宜，此與一
    般詐欺取財犯罪行為人詐得款項後即避不見面之情形有所不
    同，況依洪智強及邱雅彥之證述，其2人前往日本確實有與
    日本之PHS手機通路商見面，而阿尾正典亦積極與洪智強協
    商並進行本件手機第3次交易之相關貨款返還事宜，在無積
    極證據之情況下，不能僅以日台經濟人協會就本件手機第3
    次交易之事後債務未能履行，即認被告有不法所有之意圖或
    施行詐術之行為。又本件「約束手形」雖屆期未兌現，惟洪
    智強既已接受以「約束手形」兌現之方式償還剩餘款項，以
    其身為照恩公司代表人之從事PHS手機販賣之經商經驗，自
    應評估並承擔還款之信用風險，不能僅以日台經濟人協會事
    後未依約交付手機或返還全部貨款，即推論被告與阿尾正典
    就本件手機第3次之交易有所謂共同詐欺取財之不法所有意
    圖與犯意聯絡及行為分擔實行。
５、又照恩公司就本件手機第4次之交易雖未能取得訂購之手機
    ，日台經濟人協會就照恩公司先前所支付之訂購PHS手機款
    項，亦未能悉數返還，惟洪智強與阿尾正典曾於92年5月2日
    ，分別代表照恩公司及日台經濟人協會簽立切結書，針對雙
    方就PHS手機合作協議書所達成之進度及責任歸屬雙方協議
    特別條款，其內容包含：照恩公司自91年6月28日起至92
    年1月28日共支付3,324萬4,500元予日台經濟人協會，購置
    PHS手機型號及數量分別為ASTEL型PHS手機1,290支、J700型
    PHS手機89 3支及DOCOMO642S型PHS手機1313支。日台經濟
    人協會並應於92年5月31日前交貨與照恩公司。如未能完
    成交貨責任，日台經濟人協會承諾於92年5月31日前以現金
    或經照恩公司同意之等值PHS商品償還。如未能有效執行
    前開約定，雙方同意以中華民國民法相關規定及臺北地方法
    院作為法律適用及訴訟管轄所在地，此有前揭切結書在卷可
    參（見同上他字第928號偵查卷第8、9頁）。而照恩公司於
    92年8月20日，有因下游公司取消採購，而取消與日台經濟
    人協會之642S型PHS手機2,000支買賣，此有洪智強代表照恩
    公司於92年8月20日所出具之道歉函在卷可參（見同上偵續
    字二字第23號偵查卷第53頁），顯見洪智強於日台經濟人協
    會未能履行本件手機第4次交易後，已代表照恩公司與日台
    經濟人協會就其等相關PHS手機交易之債權債務關係重新協
    議，並約定日台經濟人協會若未履行協議時之民事訴訟管轄
    法院及準據法，且於其等簽立上述切結書後，照恩公司亦續
    與日台經濟人協會進行PHS手機訂購之業務往來，並有出於
    照恩公司方面之原因而取消相關交易之情事。而由被告擔任
    理事長之日台經濟人協會於未能履行本件手機第4次交易之
    交貨義務後，業由阿尾正典出面就該協會與照恩公司間對於
    PHS手機交易所產生之買賣糾紛，進行協商處理，照恩公司
    復續與日台經濟人協會進行交易，以洪智強本身即為PHS手
    機之交易商及其曾與日台經濟人協會多次進行PHS手機交易
    之國際貿易商務經驗，其應係本於交易商機與日台經濟人協
    會履約能力及信用狀況之整體評估判斷，乃願與日台經濟人
    協會進行本件手機第4次交易並匯出貨款，對於本件手機第4
    次交易之契約訂定及貨款交付，被告並未對洪智強施用任何
    詐術甚明，照恩公司雖未能於上述切結書所約定之時間內取
    得PHS手機或退款，惟此應屬日台經濟人協會或與洪智強議
    約之阿尾正典未能依切結書約定履約之債務不履行問題，亦
    不能因此遽認被告就本件手機第4次交易部分，涉有公訴意
    旨所指之詐欺取財犯行。
六、至檢察官不服原審諭知被告無罪之判決，提起上訴，請求撤
    銷改判被告有罪，其上訴理由雖主張：
（一）本件照恩公司與被告之交易情形，均由潘建良作為中判溝
      通，各種文件均經被告過目，被告與阿尾正典為兄弟，其
      對於照恩公司與被告及阿尾正典之交易過程均應詳知，被
      告辯稱阿尾正典與照恩公司交易過程其無所悉，不可採信
      。
（二）本件阿尾正典所交付之本件「約束手形」既不兌現，照恩
      公司所匯出之貨款亦未獲得被告及阿尾正典返還，洪智強
      至日本欲親驗貨品亦未如願，綜合相關事實判斷，實可認
      被告及阿尾正典確有不法所有之意圖，而以訂立契約為名
      ，使照恩公司不查而與之訂立被告根本無意履行之契約。
      被告施用詐術之情形甚為明顯。
七、惟查：
（一）本件依前引洪智強及邱雅彥之證詞及洪智強代表照恩公司
      與阿尾正典於91年12月26日所簽立「覺書」之協議內容，
      本件手機第3次交易部分，於照恩公司支付全部款項後，
      日台經濟人協會方面雖無法履行契約，然阿尾正典已將百
      分之七十之款項扣除部分支出後以匯款之方式退還1,714
      萬2,264萬元予洪智強，至百分之三十之款項，亦由洪智
      強與阿尾正典於91年12月26日協議於92年1月10日前返還
      剩餘貨款，屆期未清償後，阿尾正典亦交付本件「約束手
      形」予洪智強以為清償，由被告擔任理事長之日台經濟人
      協會雖無法履行本件手機第3次交易，惟仍由阿尾正典與
      洪智強協商處理退款事宜，並匯還回前述百分之七十貨款
      之大部分款項，顯見就該次交易，日台經濟人協會尚非消
      極不處理，此與一般詐欺取財行為人得款項後即避不見面
      之行為有所不同，況依洪智強及邱雅彥之證述，其2人前
      往日本亦有與日本PHS手機通路商見面及與阿尾正典會商
      ，而其後洪智強仍與日台經濟人協會進行後續之PHS手機
      交易，在無積極證據之情況下，當不能僅因日台經濟人協
      會就本件第3次手機交易之債務不履行，而率認被告有不
      法所有之意圖或施行詐術之行為。檢察官未查上情，逕指
      洪智強至日本欲親驗貨品亦未如願，並以此推斷被告係基
      於不法所有之意圖，而對照恩公司之代表人洪智強施用詐
      術，使其陷於錯誤而匯出相關貨款，尚有未洽。
（二）至於本件「約束手形」雖屆期未兌現，惟洪智強為既PHS
      手機交易商，且本件手機各次交易均涉及國際貿易，洪智
      強非無商業經營判斷及債信風險評估之智識能力，其於洽
      定本件各次手機交易與匯款及受領本件「約束手形」時，
      當已評估商業經營及債信風險，檢察官未舉其他積極證據
      ，僅以日台經濟人協會未能履行本件手機交易之買賣及阿
      尾正典事後未能依約償還貨款之民事糾葛，即推論洪智強
      與日台經濟人協會議定本件手機各次交易時，被告有與阿
      尾正典共同為自己不法之所有之意圖及共同施用詐術之行
      為，容有率斷之虞，本院無從以為被告不利之認定。
八、據上，原審揆諸前述刑事訴訟法規定及最高法院所揭櫫證據
    法則，以本件不能證明被告犯罪，而為被告無罪之諭知，並
    無不當，檢察官上訴意旨執前詞指摘原判決不當，求為撤銷
    改判被告有罪，為無理由，應予駁回。
據上論斷，應依刑事訴訟法第368條，判決如主文。
本案經檢察官黃柏齡到庭執行職務。
中    華    民    國   100    年     9    月    28    日
                 刑事第二十五庭  審判長法  官  黃瑞華
                                       法  官  高玉舜
                                       法  官  陳恆寬
以上正本證明與原本無異。
不得上訴。
                                       書記官  黃家麟
中    華    民    國   100    年    10    月    3     日
附表一
 ┌────┬───────┬─────────────┬─────┬────────┐
 │日期    │ 金額（日幣） │ 匯入帳戶                 │受款人    │備註            │
 ├────┼───────┼─────────────┼─────┼────────┤
 │91年6月 │ 1,769,912元  │MIZUHO BANK JAPAN         │NPO HOUZIN│臺灣臺北地方法院│
 │28日    │              │No.0000000                │Nippon and│檢察署96年度偵續│
 │        │              │                          │Taiwan    │一字第22號偵查卷│
 │        │              │                          │Economic  │第103頁         │
 │        │              │                          │Group     │                │
 ├────┼───────┼─────────────┼─────┼────────┤
 │91年7月 │ 4,630,088元  │SUMITOMO MITSUI BANK JAPAN│FUJIKEN   │臺灣臺北地方法院│
 │18日    │              │No.0000000                │TSUSHO    │檢察署96年度偵續│
 │        │              │                          │LTD.      │一字第22號偵查卷│
 │        │              │                          │JAPAN     │第105頁         │
 ├────┼───────┼─────────────┼─────┼────────┤
 │91年8月 │ 150,000元    │MIZUHO BANK JAPAN         │NPO HOUZIN│臺灣臺北地方法院│
 │22日    │              │No.0000000                │Nippon and│檢察署96年度偵續│
 │        │              │                          │Taiwan    │一字第22號偵查卷│
 │        │              │                          │Economic  │第108頁         │
 │        │              │                          │Group     │                │
 │        │              │                          │JAPAN     │                │
 ├────┼───────┼─────────────┼─────┼────────┤
 │91年8月 │ 6,450,000元  │SUMITOMO MITSUI BANK JAPAN│FUJIKEN   │臺灣臺北地方法院│
 │23日    │              │No.0000000                │TSUSHO    │檢察署96年度偵續│
 │        │              │                          │LTD.      │一字第22號偵查卷│
 │        │              │                          │JAPAN     │第112頁         │
 ├────┼───────┼─────────────┼─────┼────────┤
 │        │共13,000,000元│                          │          │                │
 └────┴───────┴─────────────┴─────┴────────┘
 附表二
 ┌────┬───────┬─────────────┬─────┬────────┐
 │日期    │ 金額（日幣） │匯入帳戶                  │受款人    │備註            │
 ├────┼───────┼─────────────┼─────┼────────┤
 │91年11月│美金3萬元     │SUMITOMO MITSUI BANK JAPAN│NPO HOUZIN│臺灣臺北地方法院│
 │19日    │約日幣        │No.0000000                │NITTAIKEI-│檢察署96年度偵續│
 │        │3,613,422元   │                          │ZAI-ZINNO-│一字第22號偵查卷│
 │        │              │                          │KAI       │第114頁         │
 ├────┼───────┼─────────────┼─────┼────────┤
 │91年11月│1,746,420元   │SUMITOMO MITSUI BANK JAPAN│NPO HOUZIN│臺灣臺北地方法院│
 │21日    │              │No.0000000                │NITTAIKEI-│檢察署96年度偵續│
 │        │              │                          │ZAI-ZINNO-│一字第22號偵查卷│
 │        │              │                          │KAI       │第116頁         │
 ├────┼───────┼─────────────┼─────┼────────┤
 │91年11月│3,150,158元   │SUMITOMO MITSUI BANK JAPAN│NPO HOUZIN│臺灣臺北地方法院│
 │25日    │              │No.0000000                │NITTAIKEI-│檢察署96年度偵續│
 │        │              │                          │ZAI-ZINNO-│一字第22號偵查卷│
 │        │              │                          │KAI       │第118頁         │
 ├────┼───────┼─────────────┼─────┼────────┤
 │91年12月│2,206,300元   │SUMITOMO MITSUI BANK JAPAN│NPO HOUZIN│臺灣臺北地方法院│
 │2日     │              │No.0000000                │NITTAIKEI-│檢察署96年度偵續│
 │        │              │                          │ZAI-ZINNO-│一字第22號偵查卷│
 │        │              │                          │KAI       │第120頁         │
 ├────┼───────┼─────────────┼─────┼────────┤
 │        │共計1,0716,300│                          │          │                │
 │        │元（定金）    │                          │          │                │
 ├────┼───────┼─────────────┼─────┼────────┤
 │91年12月│25,004,700元  │SUMITOMO MITSUI BANK JAPAN│NPO HOUZIN│臺灣臺北地方法院│
 │13日    │（尾款）      │No.0000000                │NITTAIKEI-│檢察署96年度偵續│
 │        │              │                          │ZAI-ZINNO-│一字第22號偵查卷│
 │        │              │                          │KAI       │第122頁         │
 └────┴───────┴─────────────┴─────┴────────┘
 附表三
 ┌────┬───────┬─────────────┬─────┬────────┐
 │日期    │金額（日幣）  │匯入帳戶                  │受款人    │備註            │
 ├────┼───────┼─────────────┼─────┼────────┤
 │92年1月 │2,625,000元   │CHANG-HWA COM.BANK LTD,   │Nippon and│臺灣臺北地方法院│
 │26日    │              │TOKYO                     │Taiwan    │檢察署96年度偵續│
 │        │              │No.00-000000-0            │Economic  │一字第22號偵查卷│
 │        │              │                          │Group     │第124頁         │
 └────┴───────┴─────────────┴─────┴────────┘